臺灣高等法院刑事判決　　　　　　　　100年度上易字第613號
上　訴　人
即　被　告　袁啟芳
選任辯護人　謝生富律師
上列上訴人因妨害名譽案件，不服臺灣臺北地方法院99年度易字
第3634號，中華民國100年2月11日第一審判決（起訴案號：臺灣
臺北地方法院檢察署99年度偵字第24159號），提起上訴，本院
判決如下：
    主  文
上訴駁回。
    事  實
一、袁啟芳於民國99年9月12日下午2時許，見鄰居張履端將所駕
    自小客車停放在臺北市○○區○○街156巷65弄15號1樓前附
    近，致其自小客車無法自巷底駛出，兩人因移車問題發生口
    角，袁啟芳竟基於公然侮辱之犯意，在上址巷道之公共場所
    ，公然以「王八蛋」之惡語當場侮辱張履端，足以貶損張履
    端之名譽。
二、案經被害人張履端訴由臺北市政府警察局信義分局報請臺灣
    臺北地方法院檢察署檢察官偵查起訴。
    理  由
壹、傳聞證據之證據能力部分
一、按被告以外之人於審判外之言詞或書面陳述，除法律有規定
    者外，不得作為證據，刑事訴訟法第159條第1項定有明文。
    查本件告訴人張履端於警詢所為陳述之證據能力，經上訴人
    即被告袁啟芳及其辯護人於本院審理程序聲明異議，因查無
    合於刑事訴訟法第159條之1至第159條之4所定得為證據之例
    外情形，依刑事訴訟法第159條第1項之規定，應認張履端於
    警詢中之陳述並無證據能力，不得作為認定被告犯罪事實之
    證據。
二、又按被告以外之人於偵查中向檢察官所為之陳述，除顯有不
    可信之情況者外，得為證據，刑事訴訟法第159條第1項、第
    159條之1第2項定有明文。本件證人何秋旻於偵查中接受檢
    察官偵訊之陳述，係在檢察官面前經具結後而為證述，有偽
    證罪責之追訴處罰機制擔保其陳述之可信性。又何秋旻為本
    案之目擊證人，其於檢察官偵訊時，係就本身親自經歷見聞
    之事實經過，本於自由意志於檢察官面前為完整陳述，依其
    陳述作成之外在環境情況，無顯不可信之情況，揆諸刑事訴
    訟法第159條之1第2項規定，其於檢察官偵訊時所為陳述，
    有證據能力。何秋旻復於原審到庭具結作證，依法定證據調
    查程序接受交互詰問，被告得對其當庭及先前於檢察官偵訊
    時所為陳述予以詰問覈實，本院於審判期日亦依刑事訴訟法
    第165條規定，提示何秋旻之檢察官偵訊陳述筆錄並告以要
    旨，使被告表示意見，故何秋旻於檢察官偵訊時所為證述，
    得作為認定被告犯罪事實之證據。
貳、認定事實及論罪科刑之理由
一、訊據被告矢口否認有本件公然侮辱之犯行，於原審辯稱：當
    天我先生已經告知張履端移車，我們等她很久，她還是不移
    車。被告就質問張履端為何不移車，被告表示我們車子要出
    去了，小孩也在車內等，我先生不是有請她倒車嗎，怎麼還
    不倒車，但張履端口氣很兇地說「等一下，妳不知道我在跟
    別人講話」，並說我都這樣欺負鄰居，我就問她說我如何欺
    負，我並沒有以「王八蛋」三個字辱罵張履端云云。繼於本
    院改辯稱：我當時與張履端吵架時，我先生有加以勸阻，我
    當時很生氣，才罵我先生「王八蛋」，張履端聽到這句話是
    誤會。本件案發地點是在臺北市○○街156巷65弄15號1樓門
    前，該處所為巷中之弄，既小又短，很少人進出，爭吵地點
    又在上址15號門口，等於在我家屋簷下講話，其處非屬不特
    定人可共見共聞之公共場所，我所為與公然侮辱要件不合云
    云。
二、經查：
（一）本件係因張履端將所駕自小客車停放在臺北市○○區○○
      街156巷65弄15號1樓前附近，致被告之自小客車無法自巷
      底駛出，其2人因移車問題發生口角衝突，當時在場欲向
      張履端租屋而與其相約前往看屋之證人何秋旻、曾若瑋均
      有聽聞被告在與張履端口角爭執過程中，曾口出「王八蛋
      」惡語等情，業據張履端、曾若瑋於原審證述明確（見原
      審卷第19頁正面、背面、32頁正面、背面），並與何秋旻
      於接受檢察官偵訊及原審證詞互核相符（見同上偵查卷第
      41頁、原審卷第30頁至第31頁背面）。
（二）對於張履端指證稱被告係以「王八蛋」之語對其予以辱罵
      乙節，何秋旻於接受檢察官偵訊時已明確證稱：「被告對
      著房東（指張履端）說『王八蛋』，房東說我要告妳，房
      東就去移車，當時雙方有在吵架，我確定『王八蛋』是被
      告說的，因為房東還一直說妳罵我『王八蛋』我要告妳」
      （見同上偵查卷第41、42頁）。其於原審亦證稱：「（被
      告問：請問我當天是正對著張履端的臉罵嗎？妳能否確定
      那個聲音就是我？）因為那個位置及方向沒有其他人」等
      情（見原審卷第30頁背面、第31頁）。曾若瑋於原審證稱
      ：「當時房東太太（指張履端）把車子開進巷內，剛好擋
      住被告車子，她的車子要出來，他們對話好像有點激烈，
      他們講得話，詳細我不太記得，但我有聽到被告講『王八
      蛋』，那時候，張履端車子已經慢慢往外移了，爭執的時
      候，被告是站在車外。」等語。何秋旻、曾若瑋係親身見
      聞本件案發經過，並本於實際之認知與記憶而為上開證述
      ，何秋旻所言被告對著指張履端辱罵『王八蛋』等情，亦
      係出於實際經歷，並非欠缺實際經驗為基礎之個人推測，
      且倘非被告以「王八蛋」之惡語辱罵張履端，張履端又何
      須以提告回應，故依刑事訴訟法第160條規定之反面解釋
      ，何秋旻之證詞，當有證據能力，被告辯稱何秋旻所言為
      其個人推測之詞，無證據能力，自無可採，本件被告以「
      王八蛋」惡語所侮辱之對象確為張履端無誤。
（三）至被告之配偶陳立明於本院審理時雖證稱：「我回到我們
      家門前時，被告有對我說『王八蛋』這口頭禪，被告平常
      生氣時就會罵我『王八蛋』」云云。然被告於接受警詢、
      檢察官偵訊及原審審理時對其與張履端發生口角爭執及移
      車過程中，是否曾口出「王八蛋」惡語乙節，均予以消極
      否認（見同上偵查卷第5、26頁、原審卷第33頁）。故證
      人陳立明所言與被告原先說詞有所出入，已難驟信為真實
      。再者，本件與被告因移車糾紛發生口角爭執衝突者為張
      履端，並非陳立明，陳立明復為被告之配偶，亦難理解被
      告何以惱怒於陳立明，而反須以「王八蛋」惡語辱罵自己
      配偶，陳立明之證詞核無合理之事證為佐，又違反生活經
      驗常情，更與前引之張履端、何秋旻之可信證詞相牴觸，
      核其所言，應係出於事後迴護被告之詞，自無從採為被告
      有利之認定。
（四）衡諸我國社會生活語言使用習慣，「王八蛋」一語屬抽象
      漫罵之言詞，並具有貶低他人評價之含義。而刑法第309
      條公然侮辱罪所稱「公然」之犯罪構成要件，指不特定人
      或多數人得以共見共聞之狀況，有司法院院字第2033號解
      釋可憑。本件案發地點為臺北市○○街156巷65弄15號1樓
      前附近，依被告所提出現場照片所示（見同上偵查卷第29
      頁及背面），該處為供人車出入通行之巷道，巷道兩旁均
      為集合式公寓住宅，已屬不特定人或多數人得以共聞共見
      之公共場所。而張履端在公共場所遭被告以「王八蛋」之
      語辱罵之際，除其本人與被告外，尚有何秋旻、曾若瑋及
      被告之配偶等多數人在場。從而，被告以「王八蛋」惡語
      辱罵張履端，當屬公然為之，並足使張履端感受到難堪而
      減損其聲譽甚明。被告辯稱本件案發地點為巷中之弄，既
      小又短，少人進出，其並非「公然」侮辱張履端，殊無可
      採。而此部分事證既明，被告請求本院再至案發現場勘驗
      ，欲證明其無「公然」侮辱犯行云云，依刑事訴訟法第16
      3條之2第3款規定，亦無調查之必要。
三、綜上所述，被告所辯各節，均不足採信，本件事證明確，被
    告所為公然侮辱犯行堪以認定，應依法論科。
四、原審以被告犯罪事證明確，認被告所為，係犯刑法第309條
    第1項之公然侮辱罪，並審酌被告與張履端因移車糾紛發生
    爭執口角後，以「王八蛋」公然辱罵張履端，損及張履端之
    社會評價，犯後復矢口否認犯行之態度，兼衡被告行為時所
    遭受之刺激、犯罪動機、手段、素行、被告與張履端之鄰居
    關係、被告所為對張履端名譽造成之損害程度等一切情狀，
    量處被告罰金新臺幣（下同）9千元，並諭知以1千元折算1
    日之易服勞役折算標準。經核原審之認事用法，均無違誤，
    量刑亦稱允適。被告仍執詞否認犯罪提起上訴，請求改判無
    罪，為無理由，應予駁回。
據上論斷，應依刑事訴訟法第368條，判決如主文。
本案經檢察官黃柏齡到庭執行職務。
中    華    民    國    100   年    4     月     29    日
                 刑事第二十四庭  審判長法  官  李錦樑
                                       法  官  朱瑞娟
                                       法  官  陳恆寬
以上正本證明與原本無異。
不得上訴。
                                       書記官  黃家麟
中    華    民    國   100    年    5     月    3     日
附錄本案論罪科刑法條
刑法第309條第1項
公然侮辱人者，處拘役或3百元以下罰金。